【裁判字號】    96,上更(一),512
【裁判日期】    970229
【裁判案由】    偽造文書等
【裁判全文】
臺灣高等法院臺南分院刑事判決     96年度上更(一)字第512號
上  訴  人  臺灣臺南地方法院檢察署檢察官
被      告  丁○○
上列上訴人因被告偽造文書等案件，不服臺灣臺南地方法院95年
度訴字第1285號中華民國95年11月28日第一審判決（起訴案號：
臺灣臺南地方法院檢察署95年度偵字第11721號），提起上訴，
經最高法院第一次發回更審，本院判決如下：
    主  文
原判決撤銷。
丁○○共同行使偽造私文書，足以生損害於他人，處有期徒刑壹
年，減為有期徒刑陸月，如易科罰金以銀元參佰元即新台幣玖佰
元折算壹日。借款約定書上偽造之乙○○○署名沒收。
    事  實
一、丁○○明知丙○○（已起訴）係威衡傢具企業行負責人乙○○○之妻，未經乙○○○同意，竟受丙○○之託，假冒乙○○○，共同意圖為丙○○不法之所有，於民國（下同）94年
    1月3日，由丙○○持乙○○○身份證及健保卡，二人前往安
    泰商業銀行股份有限公司臺南分行（以下簡稱安泰銀行），
    由丁○○在借款約定書冒簽乙○○○姓名，偽造借款契約書
    ，並辦理開立乙○○○帳號00000000000000號之帳戶，辦理
    借款人為威衡傢具企業行負責人乙○○○，保證人為丙○○
    之對保手續，丁○○於安泰銀行承辦人甲○○就借款人為人
    別及相關事項詢問時，冒充乙○○○，致使安泰銀行不疑，
    而於翌日貸予新臺幣（下同）2百萬元，丙○○詐得款項後
    僅繳款3期，即拒不繳款，嗣安泰銀行於民事訴訟中，乙○○○否認借款，安泰銀行始知受騙，足以生損害於安泰銀行
    及乙○○○。
二、案經臺灣臺南地方法院檢察署檢察官自動檢舉偵查起訴。
    理  由
壹、程序方面：
一、被告以外之人於審判外之陳述，雖不符前四條之規定，而經
    當事人於審判程序同意作為證據，法院審酌該言詞陳述或書
    面陳述作成時之情況，認為適當者，亦得為證據。又除顯有
    不可信之情況外，從事業務之人於業務上或通常業務過程所
    須製作之紀錄文書、證明文書得為証據。刑事訟訴法第159
    條之5第1項、159條之4第2款分別定有明文。
二、本件被告對於本案之相關傳聞證據，於本院準備程序中均明
    白表示同意有證據能力（見本院卷第23頁）。而本院經查上
    開證據之作成，並無程序違法或意思不自由情形，應認為適
    當，而有證據能力，附此敘明。至於相關文書證據則為安泰
    銀行為業務上作成之文書，並無不可信之情況，故亦有證據
    能力。
貳、實體方面：
一、前揭事實業據被告丁○○迭於本院準備程序及審理中坦承確
    有應丙○○之請求，前去安泰銀行在借款契約書上冒簽乙○○○姓名及辦理對保手續（見本院卷第23、49、50頁），致
    使安泰銀行不疑，貸款新臺幣2百萬元，且貸款申請書上借
    款人之聯絡電話為被告使用之電話。有借款約定契約書2份
    、安泰銀行轉帳支出傳票4張、乙○○○身份證、健保卡、
    開戶資料影本各1份在卷可稽。可證明安泰銀行有貸款2百萬
    元入威衡傢具企業行負責人乙○○○帳戶之事實。且查：
(一)、證人丙○○於本院審理中亦來院證稱確有請被告幫忙簽伊先
    生乙○○○姓名（見本院卷第45頁）。又證人即安泰銀行辦
    理對保之承辦人甲○○復來院證稱：「我在核對的時候，丙○○當場有說旁邊這位就是她先生，我說還是出示證件核對
    ，丙○○就拿出乙○○○的身分證、ＩＣ健保卡，我並請另
    一位男同事幫我去影印證件，影印之後我也有核對一下，我
    並對他說你本人比身分證上的照片還帥，丙○○就說這是我
    先生年輕時候的照片，然後我就請他們在我們的借據上簽名
    ，這簽名的過程中我有問他年紀輕輕就自己開設公司，是繼
    承家業還是自己創業，他就說他之前做過家具的業務，所以
    就自己創業。」、「我在過程中有疑問，所以我才會問他們
    身分證上的未三碼都是555，被告就說就是這樣有緣作夫妻
    ，而且他們互動也親密，看不出他們不是夫妻。」、「過程
    中他有很多機會可以表明他不是乙○○○，只是代替他簽名
    ，但是他並沒有這樣做，丙○○當時說被告就是他先生的時
    候，他大可反駁，不過被告都未講話而默認。」等語。顯見
    當時被告係以積極之行為矇混，致造成安泰銀行承辦人甲○○陷於錯誤，雖經其於對保中以相關問題詢問，被告仍表現
    出其即乙○○○本人之情，致甲○○誤以為被告即係乙○○○。
(二)、再核諸證人乙○○○於偵查中所述伊完全不知道丙○○用伊
    名義去辦理貸款等語（見95年偵緝字第630號卷第25頁）之
    證述。本件事證已臻明確，被告與丙○○共同行使偽造私文
    書詐騙安泰銀行借款之犯行可資認定。
二、新舊法適用說明：按95年7月1日修正施行之刑法第2條第1項
    規定：行為後法律有變更者，適用行為時之法律，但行為後
    之法律有利於行為人者，適用最有利於行為人之法律。係以
    適用行為時之法律為原則，而以適用行為後之法律為例外，
    並以最有利於行為人之法律，為其選擇適用之標準（即從舊
    從輕主義）。
(一)、【刑法施行法第1條之1之增訂－罰金刑貨幣單位由銀元修正
    為新臺幣之法律適用】：按依95年6月14日修正公布，同年7
    月1日施行之刑法施行法第1條之1增訂「中華民國94年1月7
    日刑法修正施行後，刑法分則編所定罰金之貨幣單位為新臺
    幣。94年1月7日刑法修正時，刑法分則編未修正之條文定有
    罰金者，自94年1月7日刑法修正施行後，就其所定數額提高
    為30倍。但72年6月26日至94年1月7日新增或修正之條文，
    就其所定數額提高為3倍。」經查，刑法【第339條第1項】
    自72年6月26日（即罰金罰鍰提高標準條例修正公布日）迄
    今未修正，其罰金之法定刑為「1,000元」，所定罰金之貨
    幣單位為「銀元」（刑法第339條第1項規定），再依罰金罰
    鍰提高標準條例第1條前段規定罰金刑提高10倍為「銀元
    10,000元」，依現行法規所定貨幣單位折算新臺幣條例第2
    條規定折算為「新臺幣30,000元」；而於刑法施行法施行即
    95年7月1日以後，所定罰金之計算單位為新臺幣，就其所定
    數額提高30倍，亦為「新臺幣30,000元」，是本條項之「罪
    刑」並未變更，自不生新舊法之比較。刑法施行法第1條之1
    施行後之法律效果，乃將刑法分則罰金刑之貨幣計算單位從
    「銀元」轉換為「新臺幣」，係一貨幣計算單位之準據法，
    修正意旨亦止於釐清吾國先前易生混淆之貨幣單位系統，與
    罪刑無涉，尚無刑法第2條第1項新舊法比較適用之問題，自
    應適用現行有效、具特別法性質之法律即刑法施行法第1條
    之1第1項、第2項前段（即據上論結欄除引用刑法處罰之條
    文，併應援引刑法施行法第1條之1第1項、第2項前段，而不
    再引用罰金罰鍰提高標準條例第1條前段，最高法院95年台
    上字第6159號判決參照）。又參酌刑法施行法第1條之1之立
    法說明，該條文第2項係「考量新修正之刑法施行後，不再
    適用『現行法規所定貨幣單位折算新臺幣條例』，為使罰金
    數額趨於一致，避免衍生新舊法比較適用問題，以緩和實務
    適用法律之衝擊之前提下，規定第2項如上」，顯見刑法施
    行法第1條之1第2項增訂後，自無再與「現行法規所定貨幣
    單位折算新臺幣條例」、「罰金罰鍰提高標準條例」比較適
    用之必要（臺灣高等法院暨所屬法院95年法律座談會第16至
    19號提案決議採此見解）。
(二)、【刑法第33條第5款罰金刑之適用】：
    被告行為後，刑法關於罰金刑之規定業經修正布，舊法第33
    條第5款「罰金：1元以上」之規定，修正公布為新法第33條
    第5款「罰金：新臺幣1,000元以上，以百元計算之」，新法
    施行後，應依新法第2條第1項之規定，適用最有利於行為人
    之法律（最高法院95年第 8次刑事庭會議決議參照）。比較
    新舊法結果，刑法法定本刑中列有罰金刑者，舊法顯然較有
    利於行為人，被告本件犯罪關於法定罰金刑部分，以行為時
    之舊法第33條第 5款定其罰金部分之法定刑，對被告較為有
    利（最高法院95年5月23日第8次刑事庭會議決議，臺灣高等
    法院暨所屬法院95年法律座談會刑事類第一、二號提案研討
    結論採此見解）。
(三)、【刑法第28條「共同正犯」定義修正之法律適用】：
    修正前刑法第28條規定關於「實施」一語，依實務見解認係
    涵蓋陰謀、預備、著手、實行概念在內（司法院31年院字第
    240 號解釋），即承認陰謀共同正犯、預備共同正犯，非僅
    侷限於直接從事構成犯罪事實之行為，故解釋上包括「共謀
    共同正犯」，基於近代刑法之個人責任原則及法治國人權保
    障之思想，應以不承認「陰謀共同正犯」與「預備共同正犯
    」為當，新法為杜爭議，而將「實施」一語，修正為「實行
    」；且修正後，並無礙於「共謀共同正犯之存在」。故依新
    舊法均成立共同正犯（實施正犯或共謀共同正犯），因其成
    立要件及刑罰效果均未變更，自無新舊法比較之問題，應依
    一般法律適用原則，適用現行刑法第28條（最高法院95年台
    上字第5599、5669號、96年台上字第829號判決參照）。
(四)、【刑法第55條牽連犯刪除之法律適用】：
    被告行為後，刑法第55條牽連犯之規定，業經刪除，此規定
    之刪除雖非犯罪構成要件之變更，使被告依行為時法原僅成
    立裁判上一罪，然依裁判時法則應成立數罪，顯已影響行為
    人刑罰之法律效果，使刑罰之實質內容發生變動而輕重之別
    ，自屬刑法第2條第1項所稱之「法律有變更」，而有該條項
    之適用，即修正前論以裁判上一罪，修正後，論以數罪應併
    罰之，經比較新、舊法結果，自以修正前以一罪論之規定較
    有利於被告（最高法院95年5月23日第8次刑事庭會議決議參
    照）。
(五)、【易科罰金之比較適用－未逾6個月】：
    被告行為後，罰金罰鍰提高標準條例第2條業已刪除，而刑
    法第41條第1項前段易科罰金折算標準，已由舊法之銀元100
    元、200元、300元修正為新臺幣1,000元、2,000元、3,000
    元，屬科刑規範事項之變更，其折算標準為裁判時所應諭知
    ，自均有就新舊法規定比較之必要（最高法院95年第8次刑
    事庭會議決議參照），經比較新舊法結果，以被告行為時之
    舊法較為有利於被告，應依刑法第2條第1項前段規定，適用
    修正前刑法第41第1項前段、第2項，廢止前罰金罰鍰提高標
    準條例第2條規定（最高法院95年5月23日第8次刑事庭會議
    決議參照）。
三、核被告與丙○○共同偽造文書詐取借款，自足以生損害於安
    泰銀行及乙○○○，所為係犯刑法第216條、第210條、第33
    9條第1項等罪。被告與丙○○間就上開犯行，有犯意聯絡及
    行為分擔，皆為共同正犯。其偽造乙○○○署名為偽造文書
    之一部，其偽造文書之低度行為，為行使偽造文書之高度行
    為所吸收，均不另論罪。所犯二罪間，有方法結果之牽連關
    係，依修正前刑法牽連犯之規定，從一重論以行使偽造私文
    書處斷。
四、原審以被告係基於乙○○○之同意，始簽名於借款約定書，
    且因銀行承辦之重大過失甚至已知悉被告非乙○○○本人仍
    予完成簽約及對保手續，並無陷於錯誤，難以成立詐欺云云
    ，而為被告無罪之諭知，容有未洽。檢察官上訴指摘原判決
    不當，請求予以撤銷改為有罪判決，洵有理由，應由本院將
    原判決撤銷自行改判。茲審酌被告於此詐欺借款之犯行中，
    僅受丙○○之託，而為冒充乙○○○，雖其未獲得利益，但
    已造成安泰銀行受有2,000,000元之損失，自有可責之處，
    及其犯後坦承一切，態度尚良好等情狀，量處有期徒刑1年
    。又被告之犯罪時間在96年4月24日以前，依96年7月4日公
    布之中華民國96年罪犯減刑條例第2條第1項第3款規定合於
    減刑條件，依減刑條例規定，就被告減其有期徒刑二分之一
    為有期徒刑6月，並諭知易科罰金之折算標準如主文所示。
    借款約定書上偽造之乙○○○署名沒收。
據上論結，應依刑事訴訟法第369條第1項前段、第364條、第299
條第1項前段，刑法第28條、第210條、216條、第339條第1項、
第55條（修正前）、第41條第1項前段（修正前）、第219條，罰
金罰鍰提高標準條例第2條第1項，刑法施行法第1條之1第1項、
第2項前段，中華民國96年罪犯減刑條例第2條第1項第3款、第7
條第1項，判決如主文。
本案經檢察官劉欽銘到庭執行職務。
中    華    民    國    97    年    2     月    29    日
                  刑事第一庭    審判長法  官  黃崑宗
                                      法  官  蔡長林
                                      法  官  夏金郎
以上正本證明與原本無異。
如不服本判決，應於收受本判決後十日內向本院提出上訴書狀。
其未敘述上訴理由者並得於提起上訴後十日內向本院補提理由書
狀（均須按他造當事人之人數附繕本）「切勿逕送上級法院」。
                                      書記官  劉岳文
中    華    民    國    97    年    3     月    3     日
附錄本判決論罪科刑法條：
刑法第216條：
行使第210條至第215條之文書者，依偽造、變造文書或登載不實
事項或使登載不實事項之規定處斷。
刑法第210條：
偽造、變造私文書，足以生損害於公眾或他人者，處5年以下有
期徒刑。
中華民國刑法第339條第1項：
意圖為自己或第三人不法之所有，以詐術使人將本人或第三人之
物交付者，處5年以下有期徒刑、拘役或科或併科1千元以下罰金
。


司法院資訊處製作；財團法人民間司法改革基金會備份。
